【裁判字號】    96,重訴,375
【裁判日期】    980417
【裁判案由】    履行契約
【裁判全文】
臺灣臺中地方法院民事判決  96年度重訴字第375號
原      告    辛○○
訴訟代理人    洪嘉鴻律師
被      告    華利信資產管理股份有限公司
法定代理人    甲○○
訴訟代理人    乙○○
兼訴訟代理人  庚○○
上列當事人間請求履行契約事件，本院於民國98年3月24日言詞
辯論終結，判決如下：
    主  文
被告應連帶給付原告新台幣陸佰參拾貳萬肆仟元，及自民國九十
六年九月八日起至清償日止，按年息百分之五計算之利息。
原告其餘之訴駁回。
訴訟費用由原告負擔七分之一，餘由被告連帶負擔。
本判決原告勝訴部分於原告提供新台幣貳佰壹拾萬捌仟元為被告
供擔保後得假執行，但被告如以新台幣陸佰參拾貳萬肆仟元供擔
保後，得免為假執行。
原告其餘假執行之聲請駁回。
    事實及理由
甲、程序方面：
一、當事人得以合意定第一審管轄法院，但以關於一定法律關係
    而生之訴訟為限，民事訴訟法第24條第1項定有明文。查兩
    造間就合作協議書涉訟於第七條合意約定以台灣台中地方法
    院為第一審管轄法院，此有原告提出之合作協議書可憑，是
    本院就本件訴訟自有管轄權，合先敘明。
二、按訴狀送達後，原告不得將原訴變更或追加他訴，但請求之
    基礎事實同一或擴張或減縮應受判決事項之聲明者，不在此
    限，民事訴訟法第255條第1項第2、3款定有明文。本件原告
    起訴時原依約請求被告應連帶給付原告新台幣（下同）1169
    萬2400元，及自起訴狀繕本送達之翌日起至清償日止，按年
    息百分之5計算之利息。嗣於民國97年8月14日減縮聲明為被
    告應連帶給付原告749萬9000元，及自起訴狀繕本送達之翌
    日起至清償日止，按年息百分之5計算之利息，於98年3月12
    日並追加解除契約之回復請求權為請求權基礎，及備位聲明
    為被告應連帶給付原告510萬元，及自收領本金之翌日即95
    年3月8日起至清償日止，按年息5%計算之利息，核其所為係
    本履行相同之合作契約請求，揆之首揭規定，自應准許。
乙、實體方面：
一、原告起訴主張：
  (一)被告華利信資產管理股份有限公司（下簡稱華利信公司）於
    95年3月6日，以被告庚○○為其代理人及保證人，向原告提
    議共同出資投資處理不良債權，兩造並簽有合作協議書2份
    ，依合作協議書約定由被告華利信公司進行資金之管控，出
    面進行投資標的之處分等事宜，待處分完畢後：雙方先行取
    回各人原出資額，並按出資額每百萬元月息2萬元計算之利
    潤，另除出資額及利潤外，超過底價款項，由雙方平均分配
    。
  (二)原告已依約給付投資款510萬元予被告華信利公司，被告華
    信利公司即有依約將持有原告出資額及應分配之利潤、盈餘
    金錢交付原告。且此一給付義務之履行期，因原告取得強制
    執行事件之分配款而屆約定之清償期，原告告知被告等履行
    合作協議書約定期限屆滿，並以台中民權路郵局第1768號存
    證信函請被告出面處理，惟被告等仍未履行，自已屬給付遲
    延，應負返還給付責任。被告華利信公司不否認原告有出資
    投資處理不良債權，僅認為實際出資人係訴外人子○○（被
    告誤載為黃文賢）。惟當時被告是認定以原告為當事人而簽
    約，則無論實際出資者為何人，原告自為契約當事人無疑。
    至子○○為原告出面與被告庚○○洽談，不過係原告之代理
    人，原告仍為契約當事人。
  (三)原告對於被告華利信公司部分，係依據系爭合作協議書第3
    條之約定請求。至於被告庚○○部分，因被告庚○○除為被
    告華利信公司之保證人外，因實際上被告庚○○亦有為自己
    利益，處理本件合作協議，此由被告庚○○以自己名義開立
    支票作為擔保，並實際處理相關債權事宜，即可知悉。因此
    原告與被告華利信公司、庚○○三方之間，均為合作協議書
    之當事人，故被告庚○○依連帶保證之法律關係及協議書亦
    負有返還原告出資及給付原告投資利潤之債務。
  (四)否認兩造為消費借貸關係，蓋依系爭合作協議書，除被告有
    返還本金之義務外，尚有獲利分配之約定，有別於一般消費
    借貸契約。原告每月取得每100萬元利息2萬元，係依系爭二
    份協議書第3條第1項均約定：「甲方於取得本件強制執行事
    件之分配款後，同意除取回原出資款新台幣316萬元（訴外
    人賴梁麗珠）260萬元（訴外人許文正）外，並加計以316萬
    元、260萬元為本金，以出資日起至取得分配款日止，以每
    百萬元月息新台幣貳萬元計算之利潤。」、第2項約定：「
    甲方同意除前項本金…以及利潤金額外，超過底價部分歸甲
    、乙雙方平均分配。」，足見上開2萬元並非利息，而屬利
    潤。且原告除一開始由被告庚○○簽發支票，收取前3月份
    之利潤外（即每月510萬元×0.02＝10萬2千元），其餘部分
    ，均未受領。並否認被告庚○○所稱於95年6月5日再交付60
    萬6000元之事實，被告就此「利潤」部分亦已給付遲延。退
    步言，縱認原告出資為消費借貸（僅屬假設），貸與之金錢
    未清償原告，被告仍應負返還責任。
  (五)依據系爭合作協議書第5條，被告華利信公司應將受讓債權
    時所取得之不動產所有權或抵押權登記予原告，作為擔保。
    被告抗辯已依約將不動產過戶，作為擔保云云，顯見被告亦
    不否認有依據合作協議書第5條將受讓債權時所取得之不動
    產所有權或抵押權登記為原告之義務。惟被告並未履行：
  1.原為賴梁麗珠所有之坐落台中縣潭子鄉○○○段37-2、同段
    37-25地號土地、及同段2968、2971建號建物，被告等先將
    不動產所有權登記為訴外人丑○○，再以丑○○名義出賣與
    訴外人戊○○。雖被告辯稱賴梁麗珠登記予丑○○，乃因子
    ○○信用問題，經與丑○○協商而登記於丑○○名下云云。
    然查，原告信用並無問題，何以不能登記於原告名下？且原
    告亦不知上開不動產登記為丑○○所有。被告將上開不動產
    登記為丑○○，乃被告與丑○○之關係，被告此舉對原告仍
    屬違約。
  2.原為許文正所有之坐落高雄縣大社鄉○○段593地號土地及
    同段44建號建物，被告等先將建物抵押權讓與訴外人癸○○
    ，再由癸○○取得建物所有權。被告雖辯稱此部分先登記訴
    外人王正道名下云云，惟既可登記給王正道，何以不能依約
    登記予原告？且此一部分亦與丑○○無關，丑○○又何能就
    此部分之標的物與被告協議應登記予何人？被告所辯顯非有
    據。
  (六)按因條件成就而受不利益之當事人，如以不正當行為阻其條
    件之成就者，視為條件已成就。民法第101條第1項定有明文
    。本件被告雖認條件未成就，無給付之義務（即依系爭合作
    協議書第3條約定系爭債權及債權之擔保，需經第三人於被
    告預定承受之價格被拍賣時，被告取得分配款之利潤，扣除
    成本等，才能分配給原告），惟查：
  1.賴梁麗珠部分，被告以丑○○名義登記後，再以價金630萬
    元讓與戊○○，該筆債權係以395萬元取得（原告出資316萬
    元、被告出資79萬元），其獲利為235萬元（630萬元－395
    萬元＝235萬元），平均分配時，原告可取得利潤117萬5千
    元。
  2.許文正部分，否認被告與丑○○協議不用再登記予丑○○。
    目前坐落高雄縣大社鄉○○段44建號建物登記於癸○○名義
    ，並未處分，惟被告本應依約登記為原告所有，並處分該標
    的物後取得利潤，分配原告，其竟未依約履行，則被告未將
    標的物依約登記為原告所有，於登記為癸○○後亦未依約處
    分以獲取利益，顯有以不正當行為阻其條件成就，應視為條
    件已成就，原告自得分配此一部分之利潤。
  (七)原告之出資與丑○○之出資，並無關聯，原告出資投資標的
    為賴梁麗珠、許文正之債權及擔保（抵押權），丑○○部分
    則與原告投資無關。被告如何給付給丑○○，乃屬丑○○投
    資案之權利，均與原告之權利無關，本件亦無被告已經交付
    金錢給丑○○，由丑○○與原告自行分配之情況，被告主張
    丑○○於95年7月19日取得353萬2844元、95年9月6日取得30
    0萬元、95年10月19日取得250萬元，均與原告無關。被告就
    其主張已經交與丑○○清償原告部分應舉證證明。至依台灣
    新光商業銀行台中分行函覆之結果，被告於97年1月15日書狀
    所指之3筆丑○○匯至原告名下之款項，經查僅有95年9月8
    日匯出150萬元給原告，而該筆款項係丑○○借予原告之用
    ，業經丑○○證述明確，與本案無關。至於其他2筆款項均
    非匯入原告帳戶，自與原告無關。且被告既主張本件投資實
    際出資人為子○○，則被告匯款給丑○○之款項，應係被告
    所主張實為給付子○○之款項，果為如此，丑○○理應將該
    款項匯給子○○，益見丑○○匯款至原告帳戶之150萬元，
    確與本案投資款項無關。
  (八)被告華信利公司由被告庚○○向原告收取投資款共計510萬
    元後，竟未履行合作協議書義務，將投資標的登記於原告名
    下，且處分取得分配款後，亦拒不依約退回原出資額本金及
    利潤、盈餘分配，經初步概算，原告應可取得749萬9000元
    ，析如下：
  1.無論兩造間法律關係究否消費借貸，被告已自認應返還原告
    出資額510萬元，且原告與被告間，丑○○與被告間之契約
    各自獨立，並無關係，縱認被告有對丑○○清償，姑不論丑
    ○○證稱該金錢與原告無關，且丑○○非有權受領被告對原
    告之清償，該清償對原告不生效力，被告仍負有返還原告出
    資額510萬元之義務。
  2.依系爭合作協議書第3條第1項，被告應按每月2%之利率給付
    原告利潤，被告並不爭執，僅辯稱係消費借貸，被告自有依
    約給付上開約定利潤之義務，而被告僅支付每期10萬2000元
    ，共3期之利潤，其支付予丑○○利息亦與原告無關，被告
    應給付原告自95年6月6日起至96年6月30日止每月2%計算之
    利息1,224,000元（計算式：510萬元24%年息1年＝1,22
    4,000元）。
  3.依系爭合作協議書第3條第2項，被告應給付原告投資利潤，
    原告暫請求賴梁麗珠部分即坐落台中縣潭子鄉○○○段37-2
    、37-25等地號土地之處分利潤117萬5000元（該筆擔保債權
    之不動產，經被告以丑○○名義登記後，以價金630萬元讓
    與戊○○，該筆債權以395萬元取得，獲利235萬元，原告可
    取得利潤117萬5000元）。至原證2另筆利潤即許文正部分，
    擔保債權之不動產嗣後以法院拍賣之原因，登記於癸○○名
    義，因被告拒不會算，暫保留請求。被告等應將上開共749
    萬9000元給付原告，竟未為給付，已屬遲延，原告即得請求
    被告連帶給付原告如先位聲明。
  (九)又按民法第226條第1項：「因可歸責於債務人之事由，致給
    付不能者，債權人得請求損害賠償」、民法第256條：「債
    權人於有第226條之情形時，得解除契約。」、民法第258條
    ：「解除權之行使，應向他方當事人以意思表示為之。」。
    次按解釋意思表示，應探求當事人之真意，不得拘泥於所用
    辭句。為民法第98條定有明文。而契約意定解除權，係因當
    事人以契約合意約定而生，系爭契約第5條既未約定違反時
    之效果，依上開第98條法律規定，本件合作契約若有違反契
    約約定內容，他造因此享有契約解除權，並得主張契約之解
    除，否則何以甲方（即原告）願出大多數資金與乙方（即被
    告）合作，萬一乙方未依照約定內容，將系爭標的物登記予
    甲方（或至少甲方同意之對象），甲方將如何保障其權利？
    因此被告未依照契約約定，將系爭標的物移轉於甲方（原告
    ）名下，違反契約約定，原告自得有契約之解除權。本件如
    鈞院認登記名義人均屬人頭，依系爭契約第5條之財務管理
    ：「甲、乙雙方同意本件合作財產，於取得債權讓與時，先
    行信託登記予甲方名下，並由乙方出名代理管理及進行強制
    執行等相關事宜‧‧‧」，就系爭標的物（即坐落台中縣潭
    子鄉○○○段37-2、37-25地號土地、及同段2968、2971建
    號建物，坐落高雄縣大社鄉○○段593地號土地及同段44建
    號建物）應登記在原告名下，始符合債務履行之本旨，本件
    合作迄未獲益，系爭標的物既已移轉予他人名下（非乙方之
    名下），則被告因非屬所有權人，自無權將系爭標的物復移
    轉登記予甲方名下，已無法依照契約約定內容履行，屬「嗣
    後之給付不能」，且係可歸責於被告違反〝應登記予甲方名
    下〞之契約約定之事由致給付不能，原告並得解除契約，原
    告並以追加聲明暨補充理由狀向被告為解除系爭契約之意思
    表示。
  (十)末按民法第259條第1項第2款：「契約解除時，當事人雙方
    回復原狀之義務，除法律另有規定或契約另有訂定外，依左
    列之規定：(2)受領之給付為金錢者，應附加自受領時起之利
    息償還之。」。系爭合作協議書雖約定原告分別出資之316
    萬元、260萬元，共576萬元，然實際上原告出資之數額係51
    0萬元，今被告所受領之給付為金錢，依上述所論，則契約
    解除時，被告須返還原告所出資之510萬元，及自受領翌日
    即95年3月8日起，按年息5%計算之利息。
  (十一)聲明：
    先位聲明：
    1.被告應連帶給付原告749萬9000元，及自收受起訴狀繕本
      送達翌日起至清償日止，按年息5%計算之利息。
    2.訴訟費用由被告連帶負擔
    3.願供擔保，請准予宣告假執行。
    備位聲明：
    1.被告應連帶給付原告510萬元，及自收領本金之翌日（即
      95年3月8日）起至清償日止，按年息5%計算之利息。
    2.訴訟費用由被告連帶負擔。
    3.願供擔保，請准予宣告假執行。
二、被告則以：
  (一)被告華利信公司係以經營不良債權處理業務為主之公司，且
    關於不良債權之法律事務均委由先進法律事務所即被告庚○○代為處理，而訴外人壬○○代書、丑○○因曾與被告華利
    信公司及庚○○共同處理相關業務，且得知被告華利信公司
    當時有新進收購之一批不良債權正處理中，壬○○、丑○○
    乃告知被告庚○○，丑○○願與壬○○之兄子○○（誤載為
    黃文賢）共同投資，惟因子○○、壬○○另案涉有銀行信用
    問題，無法出名，故只得寄名登記其妹即原告辛○○（壬○○之姐）名下，惟實際共同出資人為子○○及丑○○，且因
    被告第一次與原告（實際出資人為子○○）合作，被告迄今
    從未見過原告，故實際與被告談判合作細節者，均為子○○
    及丑○○2人。
  (二)關於雙方之合作細節說明如下:
  1.原告之實際出資人子○○及丑○○於95年3月7日與被告庚○○討論合作細節時，合作不良債權之標的共有5項，項目除
    原告所主張之項目外，尚包括另外3項投資標的（見被證1、
    被證2、被證3），共計有5項投資標的。由於該欲合作之5項
    投資標的乃系訴外人即外商新豐資產管理股份有限公司所出
    售之不良債權，雖有不動產為抵押權之擔保物品，因均需透
    過民事執行法院進行拍賣程序，始能取得擔保標的之所有權
    ，取得系爭標的之所有權後，尚需排除無權占有人之占有，
    及清理相關如管理費之欠費等，並進行工程修繕，始可委託
    仲介進行銷售，處理時間約1至2年，原告之實際出資人子○○及丑○○並不願依民法合夥等規定洽談共同合夥，慮及處
    理之成本及時間無法控制，故僅願於系爭標的取得所有權可
    辦理銀行貸款時，或被第三人標售時可依分配款分配時，立
    刻取回合作資金，故要求以消費借貸方式，保障固定利息支
    付，亦即，雙方合作契約基礎，乃為消費借貸關係，否則為
    何有利息支付?
  2.如系爭標的經第三人於被告所預定之價格被拍賣取得時，因
    系爭標的不需再拍賣承受、點交、工程修繕、辦理銀行貸款
    、委託仲介銷售，可以節省相當之勞力、時間、費用，被告
    亦已獲利了結，故兩造乃特別約定，系爭合作項目如經第三
    人於被告預定承受之價格被拍賣時，因被告有利潤可分享，
    應提撥分配原告，此為當初合作之約定，均為原告之實際出
    資人子○○、丑○○所明瞭。被告庚○○乃與原告之實際出
    資人子○○、丑○○等人洽商合作，由子○○、丑○○共同
    出資1020萬元，配合被告已出資255萬元之合作前提下，被
    告華利信公司之代理人即被告庚○○、原告之實際出資人子
    ○○、丑○○並於95年3月6日就上開5項投資項目分別簽訂
    「合作協議書」，被告庚○○並分別簽發其個人支票票面金
    額510萬元各2張，以為『擔保』而交付子○○及丑○○2人
    ，原告之實際出資人子○○及丑○○均於95年3月7日各出資
    510萬元共計1020萬元完成出資，非如原告主張出資576萬元
    。
  3.95年3月下旬，被告欲依約將系爭5項標的辦理債權讓與擔保
    信託登記予原告、丑○○名下時，被告業已完成丑○○部分
    ，惟因與子○○第一次合作，且子○○因銀行債信問題，經
    與丑○○協商，將賴梁麗珠部分登記予丑○○名下，此有原
    告之合作股東丑○○可證。關於許文正債權讓與擔保登記部
    分，由於當時登記於被告公司之員工王正道名下，而王正道
    已於95年5、6月間至原告之實際出資人子○○、丑○○、壬○○所合資之福益資產管理有限公司上班，並無損害原告之
    利益。
  4.95年4月間，訴外人即被告公司原負責人丁○○又以個人名
    義配合新竹商銀之代墊融資而標售業已登記於丑○○名下之
    劉玉炫債權，並已繳清買賣價金，丑○○、原告業於95年7
    月19日取回353萬2844元，故原告與丑○○之原共同出資僅
    餘666萬7156元。而丑○○尚有3個項目登記其名下約628萬
    元足供擔保，被告庚○○就此與丑○○達成協議，就此許文
    正部分，不用再登記予丑○○，且不納入合作標的內，亦有
    丑○○可證。基此，丑○○於95年7月19日取得該353萬2844
    元後，即同意原告所投資之福益資產管理公司之員工王正道
    將該許文正抵押權登記名義人登記予被告所指定之信託名義
    人癸○○名下，此亦為原告之實際出資人黃文賢、丑○○所
    明知，原告竟反口主張被告違約，何有誠信可信賴？
  (三)依合作協議書內容所述，兩造係就上開投資標的經執行法院
    強制執行程序中，於第三人（即非被告自行聲明承受情形）
    於被告所預定之價格拍定後，所取得之分配款項（因有第三
    人繳清買賣價金），並於結算時先行退還原告就該標的之投
    資本金（因債權登記於原告所指定之丑○○名下），並加計
    自出資日起至取得分配款日止，按本金計算每月以百萬元計
    息2萬之利潤後，再行就超過底價部分歸雙方平均分配。就
    此作為如下：
  1.被告庚○○業已提供被告庚○○所簽發面額各為510萬元作
    為原告實際出資人子○○及丑○○之擔保。
  2.於95年3月6日交付以95年3月7日、4月7日、5月7日為發票日
    之6張支票，面額各為10萬2000元予原告、丑○○提兌，且
    於95年6月5日再支付60萬6000元予原告、丑○○，以供利息
    支付。
  3.被告之原負責人丁○○並於95年4月就劉玉炫部分，自行準
    備投標金及新竹商銀之融資代墊繳交全部買賣價金，就此，
    原告及丑○○並於95年7月19日取得該353萬2844元以清償本
    金。
  4.丑○○亦以自己名義承受賴梁麗珠之所有權後，於95年9月6
    日就賴梁麗珠部分過戶予被告之信託人戊○○（由丁○○擔
    任保證人）取得新竹商業銀行300萬元以清償本金。
  5.丑○○以自己名義承受福聯建設之所有權後，於95年10月19
    日就福聯建設部分過戶出售予第3人，取得台中商業銀行250
    萬0000元以清償本金。
  6.上述事實，被告均已依約給付原告共903萬2844元，並匯入
    原告及丑○○所指定金融機構帳戶，由原告與丑○○自行分
    配。詳言之，除上開投資標的（許文正）之分配款項353萬2
    844元，被告已於95年7月19日退還原告外，另就因聲明承受
    賴梁麗珠及福聯建設投資標的，而向銀行貸得之款項300萬
    及250萬，亦分別於同年9月6日及10月18日分別退還予原告
    ，總計被告已退還原告及丑○○共903萬2844元本金。是以
    ，原告主張被告未依約履行合作協議，退回原出資額本金及
    利潤、盈餘分配，與事實不符。
  7.至95年10月18日止，被告僅餘本金96萬7156元未償，被告亦
    曾要求原告及丑○○進行結算，此有富王飯店之己○○協理
    居中協調可證，顯見，原告所言，根本不實。
  (四)丑○○於96年11月6日出庭作證時，就被告所主張已為清償
    而匯入其於臺灣新光商業銀行台中分行之帳戶，包括本金及
    利息為985萬1844元，否認有依約定將前述款項分配一半予
    原告或實際出資人子○○，惟經鈞院函調臺灣新光商業銀行
    台中分行有關丑○○95年3月7日起，至95年12月31日止之各
    筆轉帳或匯款傳票相關資料得知：丑○○於95年7月19日收
    受關於投資標的之法院分配款353萬2844元後，於95年8月15
    日匯出176萬6422元；於95年9月6日收受被告委由戊○○、
    丙○○匯入300萬元，旋於95年9月8日匯出匯款150萬元；於
    95年10月18日收受250萬元後，即將150萬元再匯給丁○○15
    0萬元後，即於95年10月19日匯出90萬30元，並於95年10月
    20日丁○○將該150萬元匯入後，即於同年10月23日匯出125
    萬30元。細察丑○○於95年8月15日匯出176萬6422元、9月8
    日匯出150萬30元、10月23日匯出125萬30元之匯款事實，其
    匯出之金額，恰巧均為其於收受被告匯入款項之一半，且時
    間點均為被告匯入後始由其匯出，即可證明丑○○確有將被
    告所匯入之應分配子○○之一半款項部分，匯入原告或子○○之帳戶內。
  (五)末查，按照雙方合作協議書第3條就盈餘分配約定之內容，
    係就非被告所指定之第三人自行拍賣取得而繳清買賣價金後
    ，於原告、丑○○取得強制執行之分配款後，扣除其本金及
    利潤後，再進行結算後，將餘款匯還給被告。亦即，雖被告
    負給付盈餘之契約義務，惟只要系爭標的有第三人繳交之現
    金分配款時，原告自得自行扣除本金及利息、利潤後，再匯
    還予被告，此亦為原告及丑○○所明知。如同上述，除投資
    標的許文正部分，係由被告委由信託登記人癸○○拍賣承受
    取得外，其餘賴梁麗珠及福聯建設之標的，均為丑○○聲明
    承受取得，並無分配款，為丑○○及原告所明知，此即非協
    議內容所約定應分配盈餘之標的。即便如此，被告仍先行就
    該2項投資標的因丑○○聲明承受後取得所有權，而由被告
    所指定之人戊○○或原價出售，以銀行所融資貸得款項550
    萬元，優先給付予原告、丑○○作為本金清償。基此，原告
    又依雙方合作協議書之約定，再請求被告履行債務，不僅於
    法不合，並與情理有違。
  (六)本件原告之實際出資人子○○及丑○○共同出資1020萬元，
    於扣除被告已為清償之985萬1844元後，僅餘34萬8156元尚
    未清償。被告就本件雙方協議合作之標的，於被告就債務人
    劉玉炫、賴梁麗珠及福聯建設3項投資標的既經向原告清償
    之前提下，關於本件原告依各「合作協議書」第5條約定，
    信託借名登記於原告（應為丑○○）名下之不動產，原告（
    應為丑○○）同時亦應返還予被告。是被告爰依民法第264
    條同時履行抗辯之規定，主張原告應先為回復被告華利信資
    產管理股份有限公司為登記名義人後，被告始有清償剩餘款
    項之義務。
  (七)聲明：1.原告之訴及假執行均駁回。2.如受不利判決，願供
    擔保請准宣告免為假執行。
三、下列事項為兩造不爭執，而為本件判決基礎：
  (一)兩造於95年3月6日簽訂如原證一、二之合作協議書。
  (二)被告華信利公司由被告庚○○已依上開合作協議書收取原告
    之投資款510萬元。
  (三)原證一、證二之標的都已結清了。
四、本院判斷：
  (一)原告主張兩造於95年3月6日簽訂系爭合作協議書，原告已給
    付510萬元予被告，原證一之標的經強制執行於95年6月6日
    由丑○○承受，嗣由丑○○以買賣為原因出售予被告所指定
    之人頭戊○○。原證二之標的則經強制執行後由被告所指定
    之人頭癸○○於96年7月6日承受云云，為兩造所不爭執，復
    有證人戊○○於本院之證述（見本院卷98年3月12日言詞辯
    論筆錄）、合作協議書、土地登記第二類謄本、台中縣雅潭
    地政事務所異動索引、高雄縣仁武地政事務所異動索引、本
    院不動產權利移轉證書及臺灣高雄地方法院不動產權利移轉
    證書等附卷可憑，則原告之上開主張堪信為真實。
  (二)依據兩造所簽訂之合作協議書記載：「立合作協議書人：辛○○（簡稱：甲方）、華利信資產管理股份有限公司（簡稱
    乙方）為合作投資事業，經雙方同意成立合作協議條件如下
    ：... 第二條出資比例：本件投資總額暫訂新台幣395萬元
    （賴梁麗珠）新台幣325萬元（許文正），由立協議書人於
    本約簽訂時共同投資而成立合作財產，每人出資比例如下：
    ... 」是本件合作協議書係兩造合作投資收購不良債權之契
    約，被告辯稱係借貸契約，委無足採。
  (三)合作協議書第3條約定：「盈餘分配：甲、乙方同意如下分
    配：(1)甲方於取得本件強制執行事件之分配款後，同意除取
    回原出資貸款.. 外，並加計以316萬元（賴梁麗珠）、260
    萬元（許文正）為本金，以出資日起至取得分配款日止，以
    每百萬元月息新台幣二萬元計算之利潤。(2)甲方同意除前項
    本金及利潤金額外，超過底價款項歸甲、乙雙方共同分配。
    並由甲方依乙方之指示，匯款給乙方或其指定之人。(3)乙方
    為擔保甲方個人前項本金及利潤之分配，同意提供以乙方為
    發票人之遠期支票，面額新台幣510萬元一張及面額新台幣
    10萬2000元三張，以供擔保。」而被告已自承系爭兩標的均
    經法院強制執行後，由被告所指定之人承受，被告並已將原
    告出資額依兩造之約定，匯款予丑○○，足見系爭協議書所
    記載之「甲方於取得本件強制執行事件之分配款後」應包括
    系爭標的物經法院強制執行，由第三人買受，或由被告以債
    權人之方式承受之情形在內，否則倘如被告所言僅於第三人
    買受才有該條之適用，則系爭標的物經強制執行後均非由第
    三人買受，為何被告要將原告之投資款匯予丑○○﹖被告上
    開所辯亦不足採。是系爭標的物既經法院強制執行雖由債權
    人承受，依上開契約之約定，原告應取回原投資額合計510
    萬元，並加計自出資日起至取得分配款日止，以每百萬元月
    息2萬元計算之利潤。
  (四)按當事人主張有利於己之事實者，就其事實有舉證之責任。
    民事訴訟法第277條前段定有明文。本件被告辯稱已將原告
    之投資款匯款予原告所指定之人丑○○云云。但為原告否認
    ，是被告自應就此有利於己之事實負舉證責任。查證人丑○○於本院審理時結證略以：系爭合作協議書2份是原告之兄
    子○○簽的，子○○出資多少伊不清楚，確實有收到被告所
    匯之985萬1844元，伊雖然只出資510萬元，但契約書上寫78
    0萬元，伊與被告共簽訂4份契約，依照契約必須登記在伊名
    下，結果被告只登記2件在伊名下，案件結束之後要盈餘分
    配，所得稅依照契約也要被告申報，還有一部份本金及利息
    ，510萬元的支票是作4份契約的擔保，但是被告沒有依約分
    配盈餘、申報所得稅，伊有寫2張存證信函通知被告趕快申
    報趕快結案，但被告都不理睬，被告沒有盡到義務，所以伊
    才去提示上開支票，被告之前還欠伊290萬元，伊與原告並
    無合夥關係，伊收到被告所匯的上開款項，伊沒有分配一半
    給原告或子○○，但伊有匯一筆170幾萬元給原告，是原告
    向伊借的等語（見本院96年11月6日言詞辯論筆錄）。證人
    子○○於本院審理時結證稱略以：系爭合作協議書是伊代理
    原告簽訂的，錢是原告出的，是伊幫原告匯給被告。被告將
    錢匯給丑○○，伊不知道，後來被告公司裡面的職員講伊才
    知道。伊缺錢向丑○○借230萬元（後稱借款是原告向丑○○借，金額為231萬元，由伊去處理），還錢的時間及利息
    都沒有談，因為伊跟丑○○常常借來借去，因為相信被告，
    所以被告說要出多少錢伊就出多少錢，伊不清楚丑○○自被
    告處收到多少錢，丑○○說要向被告要錢，伊也說要向被告
    要錢，所以伊與丑○○請同一家律師事務所幫忙發存證信函
    予被告。伊並沒有說投資款有賺錢時要將錢匯給丑○○，伊
    也不同意被告將錢匯到丑○○名下等語（見本院卷98年3月1
    2日言詞辯論筆錄），是被告所匯給丑○○985萬1844元，縱
    如被告所稱一半應分配給原告，惟原告並未同意被告將其出
    資額匯款予丑○○，則被告所為之上開行為，對原告自不生
    清償之效力。
五、本件被告庚○○於合作協議書上雖記載為保證人，惟其依合
    作協議書第3條第2項之規定簽發其個人支票以為擔保，應認
    其為本件合作協議書之連帶保證人。從而，兩造就原證一、
    二之投資標的，既已結清，則原告先位之訴依合作協議書第
    3條第1項及連帶保證之法律關係請求被告連帶給付投資本金
    510萬元，及上開本金510萬元，自95年6月6日起至96年6月3
    0日止，以每百萬元月息2萬元之利潤122萬4000元（計算式5
    10萬×2%12＝1,224,000元），合計6,324,000元，暨自起
    訴狀繕本送達翌日即96年9月8日起至清償日止，按年息百分
    之五計算之利息，為有理由（被告已取得95年3月7日、4月7
    日、5月7日三個月之利潤30萬6000元），應予准許。逾此範
    圍之請求則無理由，應予駁回。又訴之預備合併，必先位之
    訴無理由，法院始應就備位之訴為裁判，如先位之訴有理由
    ，法院即無庸就備位之訴為裁判，故本件原告先位之訴既有
    理由，則本院對於其備位之訴部分即毋庸審酌，附此敘明。
六、本件兩造分別陳明願供擔保，聲請宣告假執行及免為假執行
    ，就原告勝訴部分，經核均無不合，爰各酌定相當之擔保金
    額，併予准許。原告敗訴部分，其假執行之聲請，則予駁回
    。
七、本件事證已臻明確，兩造其餘攻擊防禦方法及舉證，核與判
    決結果無影響，爰不逐一論述，併予敘明。
八、訴訟費用負擔之依據：民事訴訟法第79條、第85條第1項。
    。
中    華    民    國    98    年    4    月    17     日
                   民事第三庭     法  官     謝慧敏
正本係照原本作成。
如對本判決上訴，須於判決送達後廿日內向本院提出上訴狀（須
附繕本）。
中    華    民    國    98    年    4    月    17    日
                                  書記官     王志


司法院資訊處製作；財團法人民間司法改革基金會備份。
